【裁判字號】    91,保險上,57
【裁判日期】    920312
【裁判案由】    給付保險金
【裁判全文】
臺灣高等法院民事判決  九十一年度保險上字第五七號
    上  訴  人  南山人壽保險股份有限公司
    法定代理人  林文英
    訴訟代理人  潘秋玲
    視同上訴人  乙○○
    被上訴  人  甲○○
                丙○○
    共      同
    訴訟代理人  王中平律師
右當事人間給付保險金事件，上訴人對於中華民國九十一年九月四日臺灣臺北地方法
院九十年度保險字第六三號第一審判決提起上訴，本院判決如左：
    主      文
原判決關於命上訴人南山人壽保險股份有限公司給付利息逾按週年利率百分之五計算
部分，及該部分假執行之宣告，暨訴訟費用之裁判均廢棄。
右廢棄部分，被上訴人在第一審之訴及其假執行之聲請均駁回。
其餘上訴駁回。
第一、二審訴訟費用由上訴人南山人壽保險股份有限公司負擔百分之九十五，餘由被
上訴人負擔。
    事      實
甲、上訴人方面：
  一、聲明：
    (一)原判決廢棄。
    (二)右廢棄部分，被上訴人在第一審之訴駁回。
    (三)第一、二審訴訟費用由被上訴人負擔。
    (四)如受不利判決，願供擔保請准宣告免為假執行。
  二、陳述：除與原判決記載相同者，茲引用之外，補陳：
    (一)要保人即被上訴人甲○○對保險人之書面詢問事項未盡據實說明義務：
      1.保險法第六十四條第一項雖未明文規定要保人應以何方式踐行據實說明義務
        ，惟縱認要保人可以口頭方式履行，其重點仍在於保險人是否已得悉所需之
        資料。又若要保人主張對於保險人書面詢問之事項已口頭說明或告知，則須
        由要保人負舉證責任。
      2.原審雖以被上訴人主張其確有告知乙○○，並經其同事鄭凱倪證述內容，認
        被上訴人甲○○已依口頭方式履行其據實說明義務。惟查，證人鄭凱倪於九
        十年八月十三日庭訊時僅表示：八十八年八月六日當日乙○○與甲○○確在
        其任職之旅行社內談保險之事；看到兩人填東西但不知是什麼表格；甲○○
        有交錢給乙○○但不知其交錢原因，且不知當日甲○○是否幫小孩投保、投
        保平麼險種等，甚至其本身係何時知鄧庭渝有住過院此一問題，經審判長反
        覆詢問下，回答仍反覆不一。審判長當庭又質疑何以證人鄭凱倪除堅稱有聽
        到甲○○告訴乙○○「妹妹感冒吃藥中」、「有住過院」之本件爭執重點外
        ，對於其餘細節均無法確認或具體回答，自難認其證詞可採信；且其證述內
        容業經上訴人乙○○否認，故僅以證人鄭凱倪證述內容是否即足證明被上訴
        人甲○○已依口頭方式履行據實告知義務，大有疑問。
      3.退步縱認被上訴人甲○○曾告知上訴人乙○○「妹妹感冒吃藥中」、「有住
        過院」等語，惟南山公司之書面詢問事項即核保所需資料包括：特定期間及
        詳細具體之疾病名稱，豈可是要保人以「妹妹感冒吃藥中」、「有住過院」
        簡單兩句話，即認為已回答要保書上所有詢問事項，而使南山公司得悉核保
        所需之全部資料？實難認被上訴人甲○○已依保險法第六十四條就保險人之
        書面詢問善盡據實說明義務。若被上訴人甲○○已盡據實告知義務，為何願
        意簽署契約取消申請書？此益證其於投保時並未據實告知，自知理虧而同時
        簽署契約取消申請書，以期起碼可退回已繳保險費。
    (二)就填寫要保書投保一事而言，被上訴人甲○○於要保書上簽名後將空白要保書
      交予乙○○，應認被上訴人甲○○信任並授權上訴人乙○○為之，故上訴人乙
      ○○為被上訴人甲○○委任之代理人或使用人。上訴人乙○○既為被上訴人甲
      ○○委任之代理人或使用人，無論上訴人乙○○是否知悉被保險人鄧庭渝於投
      保前二個月內就診、住院治療多次之事實，應向本人即被上訴人甲○○查明，
      其未查明自難辭故意或過失之責，仍應由被上訴人甲○○負未據實告知之責，
      承受南山公司解約拒絕理賠之不利益，最高法院八十一年度台上字第二四五四
      號、八十四年度台上字第二九九五號、臺灣高等法院臺中分院八十三年度保險
      上字第三七號、八十五年度保險上字第一一號、臺灣南投地方法院八十八年度
      簡上字第七號判決均為相同見解。
    (三)據上訴人乙○○陳述：其於被保險人鄧庭渝死亡翌日，即八十八年十月四日與
      被上訴人甲○○商談結果，評估因被上訴人甲○○於要保時未告知被保險人以
      前住院之事實，且死亡證明書上載「疑先天性代謝異常」，恐無法獲得理賠，
      故由被上訴人甲○○同時簽署理賠金申請書及契約取消申請書，待上訴人乙○
      ○與其業務主管商討後，再以謀求被上訴人甲○○最大利益之方式為之，益證
      保險業務員之最終目的，係在促使保險契約得以成立而獲得業務佣金，故其與
      保戶間往來均以保戶之最大利益為考量，藉以製造日後成立保險契約獲得業務
      佣金機會。衡其性質，保險業務員均係以自己及保戶之最大利益為計算，而非
      原審所認之「為南山公司及其利益而為計算」。
    (四)上訴人乙○○並無代上訴人南山公司受領告知之權限：
      1.上訴人乙○○與上訴人南山公司間之法律關係乃「一方為他方完成一定之工
        作，他方俟工作完成，給付報酬」之承攬契約關係，此由雙方於「業務代表
        聘約書」中約定：「2.公司同意按照本聘約書所附之業務代表津貼及獎金表
        及業務津貼表規定給付業務代表業務津貼及獎金。業務代表亦同意收受該項
        業務津貼及獎金作為其於本聘約書下服務所應得之全部報酬」、「業務代表
        津貼及獎金表：一、業務代表得享有個人經收保件依業務津貼表所計算之業
        務津貼」等語可稽。業務員既係以招攬保險契約而自保險公司獲得報酬之人
        ，誠難期望其能立於保險公司業務經營觀點及維持整個危險團體之利益，對
        被保險人之狀況為客觀正確之評估。基此，保險公司自須藉由要保書之書面
        詢問，及要保人、被保險人之據實填寫，始得正確評估危險，自無許業務員
        得代保險公司受領告知之理，故保險法第六十四條亦係規定為「訂立契約時
        ，要保人對於保險人之書面詢問，應據實說明」，其理甚明。原審認定：乙
        ○○既為南山公司之業務招攬人員，並接受南山公司所支付之佣金，在保險
        契約簽訂之過程中，其代被上訴人填寫南山公司之書面詢問事項，乃為南山
        公司及其利益而為計算，性質上仍屬南山公司之使用人，實有欠周延。倘原
        審上述認定得以成立，則豈不是允許業務員既代理要保人填寫南山公司之書
        面詢問事項，又代保險公司受領告知而為核保，顯然有違雙方代理之禁止？
      2.保險法第八條之一規定並未明文表示保險業務員係保險公司之代理人，而所
        謂「保險招攬」，依保險業務員管理規則第十五條第三項規定，係指解釋保
        險商品內容及保險單條款、說明填寫要保書注意事項、轉送要保文件及保險
        單及其他經所屬公司從事保險招攬之行為等，亦無業務員得代理保險公司從
        事經營業務、受領告知或受理理賠申請之規範。該管理規則第十五條第一項
        復規定：「業務員經授權從事保險招攬之行為，視為該所屬公司授權範圍內
        之行為」，惟上訴人南山公司授權予上訴人乙○○除前述該管理規則第十五
        條第三項所指之事項外，僅同意業務員得代上訴人南山公司收取相當第一期
        之保險費，別無其他，倘保險業務員可認為係保險人之使用人，而類推適用
        民法第二百二十四條規定的話，保險人就保險業務員所為不屬於業務員登錄
        證上所載「解釋保險商品內容及保險單條款、說明填寫要保書注意事項、轉
        屬於保險人的話，必會致使保險市場交易秩序大亂，引發眾多紛爭，故保險
        人應僅就授權事項範圍負責，始與法律規定及保險實務運作相符。至於被上
        訴人稱：一般保戶並無機會與公司負責人面對面接觸，無從對負責人行據實
        告知義務，故應賦予保險業務員受領保戶告知事項之權限云云，實為矯枉過
        正之主張，蓋要保人只須於要保書之書面詢問事項據實填載即可，何須親自
        向保險公司負責人口頭告知？
      3.綜上所述，上訴人南山公司並未授權上訴人乙○○代理受領告知，故本件無
        論上訴人乙○○已知或經被上訴人甲○○告知被保險人以往之就診、住院紀
        錄，均不能等同於上訴人南山公司已知。又業務員登錄證已載明南山公司對
        業務員之授權範圍，故被上訴人主張：業務員持該證而為招攬保險契約之行
        為，應認有表見代理之成立，實無依據。況要保書上之人壽保險投保人須知
        已以紅字載明告知投保人：「投保時，業務員會主動出示登錄證，並告知其
        授權範圍；如未主動出示或告知，應要求其出示並詳細告知。：：：要保人
        應向其提出要求以確保本身之權益」，故縱認被上訴人前述表見代理之主張
        可得成立，惟要保人對業務員並無受領告知之權限，屬於民法第一百六十九
        條但書所規定「可得而知」之情形，故被上訴人之此項主張並無可取。
    (五)被保險人鄧庭渝之死亡原因與被上訴人甲○○未告知被保險人鄧庭渝住院之事
      實有因果關係：
      1.被保險人鄧庭渝之死亡證明書所載直接引起死亡之原因為「心肺衰竭」，所
        謂「心肺衰竭」於醫學實務上僅係死亡之臨床表現，即心臟與肺臟完全失去
        功能，無法持續心跳與呼吸，並非死亡原因。「心肺衰竭」並非一種疾病，
        必因其他先行疾病或傷害致患者產生「心肺衰竭」之臨床表現。故倘以被保
        險人投保前未曾有過心肺衰竭之病史，而主張其死因非基於未據實說明之事
        項，實為荒謬，蓋若被保險人曾發生心肺衰竭，豈不是以前即曾死亡？
      2.依財團法人長庚紀念醫院（林口）分院九十二年一月二十日（九二）長庚院
        法字第○○二六號函覆說明，可知被保險人鄧庭渝主要死因為「持續性之細
        支氣管炎」造成呼吸衰竭、組織缺氧壞死，進而心臟衰竭所致。而被保險人
        鄧庭渝於八十八年七月十二日起即因細支氣管炎於葉佳全小兒科就診；同年
        七月二十五日因上呼吸道感染於湖口仁慈醫院就診、住院；同年八月五日因
        「細小支氣管炎」於國軍新竹醫院就診，卻於八十八年八月六日要保時均未
        據實告知。故本件保險事故與被上訴人甲○○未據實說明之事項間，確有因
        果關係，而無保險法第六十四條第二項但書之適用。
  三、證據：除援用原審所提證據外，補提：
    (一)業務代表聘約書一件；
    (二)要保書填寫說明例示一份；
    (三)南山公司「十四歲以下被保險人投保規則」、「保險年齡零歲之投保問卷」各
      一件；
    (四)南山公司核保部九十一年十二月四日意見函、醫務部九一年八月十九日意見函
      各一件；
    (五)「新生兒發燒」網路資料一件；
    (六)新契約取消申請書一張；
    (七)醫學網路資料等為證。
乙、上訴人乙○○方面：
  一、聲明：
    (一)原判決廢棄。
    (二)右廢棄部分，被上訴人在第一審之訴駁回。
    (三)第一、二審訴訟費用由被上訴人負擔。
    (四)如受不利之判決，願供擔保請准宣告免為假執行。
  二、陳述：除與原判決記載相同者，茲引用之外，補陳：
      上訴人乙○○於被上訴人甲○○請領本件保險理賠時，曾告知被上訴人甲○○
      因本件被保險人鄧庭渝先前有住院，故無法理賠，被上訴人甲○○同意簽立一
      份契約取消申請書與一份理賠申請書，以謀求其最大之福利為申請。
丙、被上訴人方面：
  一、聲明：
    (一)上訴駁回。
    (二)訴訟費用由上訴人負擔。
  二、陳述：除與原判決記載相同者，茲引用之外，補陳：
    (一)被上訴人確曾以言詞方式告知乙○○有關被保險人鄧庭渝前曾感冒就醫及八十
      八年八月十一日至同年月十三日住院之事實，此有證人鄭凱倪於原審證稱：「
      我聽到甲○○有對那個男的說妹妹感冒，而且之前有住院：：：（設保要填告
      知事項，你是否知道？）我知道。當天他們有無填寫，我不清楚，但是我聽到
      乙○○在問她，甲○○說妹妹目前生病在吃藥，有提及之前有住院之事，乙○
      ○說他知道沒關係」，及乙○○於原審陳稱：「沒有錯，空白及告知事項也是
      我們業務員填的，我有問她，她只有說小孩感冒，回去我就把這張保單填好，
      填好保單後送出去之前我就知道孩子住院，但我沒有改：：：（八月六日被上
      訴人有無告訴他小孩現在生病以前住過院？）當時在甲○○的辦公室有說感冒
      看過醫生，但並無說住過院，我是過了二天才知道她孩子住院：：：我是在送
      保單前就是八月十一日到十三日左右知道小孩住院：：：是被上訴人打電話跟
      我說小孩住院的」等語可稽。
    (二)按所謂保險業務員，指為保險業、保險經紀人公司、保險代理公司，從事保險
      招攬之人，保險法第八條之一定有明文；又保險法第六十四條規定，要保人對
      保險人之書面詢問應據實說明，由法條文義觀之，要保人所為告知之相對人，
      亦即受領告知之人，在解釋上僅為保險人或其代理人，換言之，其必須向保險
      公司之代表人董事或經理人履行告知義務。惟在人壽保險之招攬過程中，要保
      人除了與體檢醫師接觸外，僅有可能與向其招攬之業務員有所接觸，根本無緣
      得見保險公司之代表人董事或經理人，且要保人之危險情況並非祇有身體狀況
      而已，舉凡其經濟財物、家庭背景、特殊嗜好等皆是，此均須賴業務員由要保
      人處調查得知，故應賦予業務員有告知義務之受領權。又保險業務員為保險公
      司之使用人，類推適用民法第二百二十四條債務人之使用人關於故意或過失責
      任之規定，最高法院八十五年度台上字第一七九號判決、鈞院八十八年度保險
      上字第七號、八十九年度保險上易字第一號、八十九年度保險上更(一)字第三號
      判決意旨可參。本件被上訴人就書面詢問事項確已誠實告知上訴人乙○○，而
      上訴人乙○○有受領告知之權限，應認被上訴人甲○○已對上訴人南山公司盡
      告知之義務。則上訴人乙○○之故意過失未予詳實填載，致上訴人南山公司未
      能知悉被保險人鄧庭渝之健康情形而忽略危險之估計，該故意過失自應由上訴
      人南山公司負與自己之故意過失同一責任，尚不得以被上訴人甲○○故意隱匿
      或為不實之說明而主張解約。
    (三)上訴人南山公司主張被保險人鄧庭渝之相關病史與其死亡間並無因果關係：
      1.上訴人南山公司主張被保險人鄧庭渝自八十八年四月八日起至同年八月五日
        間之病歷皆為感冒、咳嗽、發燒、腹瀉、發炎等症狀，依常態稍加治療即得
        痊癒，僅係與絕大部分之人相同「曾」遭感染患有感冒症狀而已，並非存在
        有特殊之「疾病」，與死亡並無因果關係。財團法人長庚紀念醫院林口分院
        九十二年一月二十日函覆已明確指出被保險人鄧庭渝之死亡與其八十八年四
        月時因嬰幼兒發燒住院並無因果關係。
      2.上訴人南山公司提出之上證四、五號證物係其核保部及醫務部人員作成，乃
        其公司之內部文書，尚不得作為判斷事實之依據，充其量僅為上訴人南山公
        司之陳述而已。且就該上證五號文書內容所載，可知：(1)該文書指述與死亡
        有直接關連之病史係八十八年八月十一日至九月二十四日之病歷，足徵被上
        訴人要保時（八十八年八月六日）前之病歷與死亡並無因果關係；(2)該文書
        明載：「但是否因先天性代謝疾病引起，則無法定論」，可見未有充足病徵
        足認被保險人鄧庭渝患有疾病，而僅係感冒、發炎等一般常見之感染而已。
    (四)被上訴人雖曾簽署新契約取消申請書，惟本件保險事故已發生，保險契約已無
      從撤銷。
  三、證據：除援用原審所提證據外，補提：
    (一)最高法院八十九年度台上字第一四○號、八十五年度台上字第一七九號判決各
      一件；
    (二)本院八十八年度保險上字第七號、八十九年度保險上易字第一號、八十九年度
      保險上更(一)字第三號判決各一件等為證。
丁、本院依職權向財團法人長庚紀念醫院林口醫學中心（下簡稱長庚醫院）函詢被保
    險人鄧庭渝自八十八年四月間起因細支氣管炎、幼兒發燒、上呼吸道感染、急性
    細小支氣管炎併腸骨不適、支氣管肺炎、急性腸骨炎、慢性泄瀉、肝腫大等病症
    ，與其八十八年十月三日死亡間，於醫學上之關連性之事宜。
    理      由
甲、程序方面
  一、被上訴人於原審提起訴訟，先位依保險契約之法律關係，請求判命上訴人南山
      公司給付保險金二百萬元及利息；如先位請求無理由時，則備位依侵權行為之
      法律關係，請求判命上訴人二人連帶給付二百萬元及利息（原審卷第一０一頁
      ），而有主觀預備合併之型態。此種主觀預備合併之訴訟，就保護原告（被上
      訴人）之權益及訴訟經濟原則而言，確有其必要性，惟因法院就預備合併之訴
      訟，仍就訴訟全部辯論審理，僅於先位之訴有理由時，毋庸就備位之訴予以判
      決而已，是備位當事人雖與當事人同時為言詞辯論，當原告先位之訴有理由時
      ，備位當事人並未獲得任何判決，故備位當事人之地位不安定，且先位當事人
      與對造間之判決，對於備位當事人又不發生任何法律效力，就備位當事人而言
      徒費無益之訴訟程序。本件被上訴人提起上開主觀預備合併之訴訟，備位當事
      人即上訴人乙○○並未表示異議，則基於訴訟經濟原則之考量，自應予以准許
      。
  二、又被上訴人提起本件訴訟，在先備位當事人即上訴人南山公司、乙○○間有合
      一確定之必要，則依民事訴訟法第五十六條第一項第一款之規定，雖僅上訴人
      南山公司提起上訴，惟此上訴行為形式上有利於共同訴訟人，效力應及於其他
      共同訴訟人乙○○，合先敘明。
乙、實體方面
  一、被上訴人起訴主張：被上訴人甲○○於八十八年八月六日以訴外人鄧庭渝為被
      保險人，經由上訴人乙○○向上訴人南山公司投保「南山新康祥終身壽險」（
      保單號碼為Ｚ000000000號），並繳交一萬三千六百六十六元之保險
      費，受益人為被上訴人二人，約定死亡保險金為新臺幣（下同）二百萬元。其
      後，被保險人鄧庭渝於八十八年十月三日因心肺衰竭、敗血症、疑先天代謝異
      常等病，病逝長庚醫院，兩造約定之保險事故已發生，上訴人南山公司自有給
      付保險金之義務，先位依兩造間保險契約之法律關係，請求判命上訴人南山公
      司給付保險金二百萬元及自八十八年十月十九日起按年息百分之十計算之利息
      。若先位請求為無理由者，因上訴人乙○○未依規定將被上訴人甲○○簽訂之
      要保書送核保，顯然有損被上訴人請領保險金之權利，且上訴人乙○○提出之
      要保書並非被上訴人甲○○所簽名，因上訴人乙○○為上訴人南山公司之受僱
      人，備位依侵權行為法律關係，請求判命上訴人南山公司及乙○○連帶給付二
      百萬元及法定利息等情。
      上訴人南山公司則以：訴外人鄧庭渝於投保前即曾於八十八年七月十二日因細
      支氣管炎於葉佳全小兒科就診；於同年七月二十五日因上呼吸道感染於湖口仁
      慈醫院就診住院；於同年八月五日因細小支氣管炎於國軍新竹醫院就診，惟被
      上訴人甲○○於要保時故意隱匿訴外人鄧庭渝日前住院醫療之事實，於要保書
      第九項「被保險人告知事項欄」第一點詢問「最近二個月內是否曾因受傷或生
      病接受醫師治療、診療或用藥」、第二點詢問「過去二年內是否曾因接受健康
      檢查有異常情形而被建議接受其他檢查或治療」、第六點詢問「過去五年內是
      否曾因受傷或生病住院治療七日以上」均回答「否」，嚴重違反保險法第六十
      四條第一項要保人對被保險人書面詢問事項據實說明之義務，此故意隱匿已影
      響伊對於危險之評估，且與被保險人死亡間有相當因果關係，伊因而於八十八
      年十二月二十一日解除本件保險契約，自無再給付保險金之義務等語，資為抗
      辯。
      上訴人乙○○另辯稱：被上訴人甲○○雖有告知被保險人鄧庭渝感冒之事，惟
      並未說住院。迨被保險人鄧庭渝死亡，被上訴人甲○○於八十八年十月五日尚
      簽署新契約取消書，本件保險契約業已撤銷云云。
  二、經查：被上訴人主張被上訴人甲○○於八十八年八月六日經由上訴人乙○○，
      以其女鄧庭渝為被保險人，向上訴人南山公司投保「南山新康祥終身壽險」，
      保單號碼Ｚ000000000號，並於同日繳交（年繳）保費一萬三千六百
      六十六元，身故保險金之受益人為被上訴人二人，死亡保險金額為二百萬元；
      上訴人南山公司於同年九月十七日就上開要保予以同意；嗣被保險人鄧庭渝於
      八十八年十月三日因心肺衰竭、敗血症、疑先天代謝異常等病，於長庚醫院死
      亡，發生保險事故；被上訴人於八十八年十月四日告知有關鄧庭渝死亡之情予
      上訴人乙○○，並交付申請理賠之相關文件，上訴人乙○○於同日將相關文件
      交付上訴人南山公司等情，業據被上訴人於原審提出八十八年八月六日領款紀
      錄、系爭保單號碼Ｚ000000000人壽保險要保書、鄧庭渝之死亡證明
      書等件為證（原審卷第三九至四一頁），並經上訴人乙○○陳述在卷（本院卷
      第一０五頁），復有上訴人南山公司提出之送金單可稽（原審卷第七十頁），
      應堪信為真實。上訴人南山公司既於八十八年九月十七日同意承保本件保險契
      約，則依保險法施行細則第二十五條第三項：「人壽保險人於同意承保前，得
      預收相當於第一期保險費之金額。保險人應負之保險責任，以保險人同意承保
      時，溯自預收相當於第一期保險費金額時開始」之規定，本件保險契約應溯自
      八十八年八月六日即上訴人南山公司預收被上訴人甲○○繳之第一期保險費時
      有效成立。
  三、本件上訴人乙○○指摘：被上訴人於八十八年十月五日曾填具契約取消書，故
      系爭契約業經撤銷云云，固有被上訴人填具之新契約取消申請書在卷（本院卷
      第一一八、一二四頁）。惟查本件保險之「投保人須知」第八條明訂：「：：
      ：但契約撤銷生效前，若發生保險事故者，視為未撤銷，保險公司仍應負保險
      責任」等語（原審卷第六九頁），而本件保險契約於八十八年八月六日有效成
      立，嗣於同年十月三日即發生被保險人死亡之保險事故，則被上訴人於保險事
      故發生後之同年十月五日簽署新契約取消申請書，依上開約定，本件保險契約
      仍視為未撤銷，上訴人南山公司仍應負保險責任。故上訴人乙○○上開所辯，
      殊非可採。
  四、上訴人南山公司不否認發生本件保險發生伊應負之保險事故，惟拒絕給付保險
      金，辯以：因本件保險契約之要保人即被上訴人甲○○就要保書之書面詢問事
      項，違反據實告知義務，足以影響伊對危險之評估，伊因而於八十八年十二月
      二十一日解除本件保險契約云云，此有上訴人南山公司八十八年十二月二十一
      日中壢六支郵局第六九一號存證信函在卷可參（原審卷第四三至四五頁）；惟
      經被上訴人否認。是本件所應審究者，乃被上訴人甲○○有無違反保險法第六
      十四條之據實告知義務？上訴人南山公司解除契約是否正當？茲論述如下：
    (一)按保險契約為最大善意契約，於保險契約訂定時，要保人需盡善意將保險人所
      承擔危險之有關事項告知，以便保險人據之衡估危險之高低，並據以決定保險
      費之多寡；而為確定要保人應盡據實告知義務之範圍，以保險人書面所提之問
      題為限，如要保人對書面詢問有隱匿、遺漏或不實說明之情事，須視未告知或
      不實之說明是否為重要事項足以變更或減少保險人對為危險之估計而定；惟依
      保險法第六十四條第一項規定：「訂立契約時，要保人對於保險人之書面詢問
      ，應據實說明」等語，並未限定要保人須以書面盡其說明義務，則要保人以言
      詞就上開書面詢問事項盡據實說明義務，為法所不禁。
    (二)就上訴人南山公司指摘：被上訴人甲○○就要保書上之書面詢問事項（要保書
      第九欄中所列），其中「１．最近二個月內是否曾因受傷或生病接受醫師治療
      、診療或用藥？」、「２．過去二年內是否曾因接受健康檢查有異常情形而被
      建議接受其他檢查或治療？」、「６．過去五年內是否曾因受傷或生病住院治
      療七日以上？」等事項違反據實告知義務一節。經查被保險人鄧庭渝於被上訴
      人甲○○在八十八年八月六日為要保前，曾於八十八年四月二日因作健康檢查
      、臉部濕疹，四月八日因鼻塞，前往葉佳全小兒科就診；於同年月二十四日至
      三十日因幼兒發燒於南門綜合醫院住院治療；於同年七月二十五日至二十六日
      因呼吸道感染、發燒，在財團法人天主教湖口仁慈醫院住院治療；於同年八月
      五日因急性細小支氣管炎併腸胃不適，前往國軍新竹醫院附設民診處就診等情
      ，此有上訴人南山公司之調查報告書及上開各醫院診所之病歷摘要多紙可參（
      原審卷第七一至七四頁），並為被上訴人所不爭執，可堪採信。惟被上訴人甲
      ○○於八十八年八月六日為本件要保時，僅與上訴人乙○○接洽，被上訴人甲
      ○○僅於系爭要保書上簽名，其餘書面詢問事項均由上訴人乙○○攜回要保書
      後自行填寫之情，業據被上訴人甲○○陳明，核與上訴人乙○○所述相符（原
      審卷第九七、一三五頁）。當日被上訴人甲○○即已告知上訴人乙○○有關被
      保險人鄧庭渝前曾感冒、生病、接受醫師治療及住院治療等情，業據證人即被
      上訴人甲○○之同事鄭凱倪到庭結證陳稱：「我聽到甲○○有對那個男的（即
      上訴人乙○○）說妹妹感冒，而且之前有住院。」、「（投保要填告知事項，
      你是否知道？）我知道。當天他們有無填寫，我不清楚，但是我聽到上訴人乙
      ○○在問她，甲○○說妹妹目前生病在吃藥，有提及之前有住院之事，乙○○
      說他知道沒關係，因為我們事後有在討論為什麼生病還可以投保，所以我清楚
      」等語明確（原審卷第一一０至一一二頁）。雖上訴人乙○○事後否認被上訴
      人甲○○告知被保險人前曾住院治療之情，上訴人南山公司亦質疑上開證人之
      證詞，惟本院斟酌證人鄭凱倪與兩造間並無任何僱傭及親屬關係，並能繪製被
      上訴人甲○○、上訴人乙○○之坐位（原審卷第一一五頁），核與被上訴人甲
      ○○所繪相同，且證人就作證內容得以綦詳陳述；反之，上訴人乙○○乃當事
      人，本人之陳述有無迴護自己及上訴人南山公司之詞，尚非無疑，兩相比較，
      自應認證人鄭凱倪之證詞較為可採。依上所陳，被上訴人甲○○於要保時業已
      告知上訴人乙○○有關被保險人鄧庭渝其前感冒、生病、接受醫師及住院治療
      ；而上開書面詢問事項，其後僅有是、否二欄供勾費，並無供具體說明之欄位
      ，則被上訴人甲○○簡要敘明：感冒、生病、吃藥、住院治療等語，應認其已
      就上開書面詢問事項盡說明義務。故上訴人南山公司指摘：被上訴人甲○○未
      告知具體特定期間及疾病名稱云云，委無足採。
    (三)茲應再予探討者，係被上訴人甲○○以言詞就要保書之書面詢問事項告知上訴
      人乙○○之效力，是否及於上訴人南山公司？就此，上訴人南山公司陳述：上
      訴人乙○○僅係保險業務員，招攬保險契約，並無告知之受領權云云，固據提
      出該二人間之業務代表聘約書、業務代表津貼及獎金表、業務人員管理規定為
      憑（原審卷第一一七至一二０頁）。上訴人乙○○雖亦自承：在上訴人南山公
      司任業務代表，並無底薪，依招攬保險之數量決定佣金之情，屬於保險法第八
      條之一所稱之「保險業務員」，惟衡諸社會常情，上訴人南山公司均係藉包含
      上訴人乙○○在內之業務代表，擴大宣傳保險概念及招攬人民投保之範疇，故
      上訴人乙○○雖非上訴人南山公司之代理人，惟已屬民法債編中之「使用人」
      概念。另斟酌現代一般人民在人壽保險之招攬過程中，要保人通常僅與向其招
      攬之業務員有所接觸，根本無緣得見保險公司之代表人、經理人或經理人，且
      要保人之危險情況並非祗有身體狀況而已，舉凡經濟財物、家庭背景、特殊嗜
      好等皆是，凡此均有業務員由要保人處調查得知，故考量社會現況之必要性而
      言，自應賦予業務員有告知義務之受領權，故上訴人南山公司所辯，尚非可採
      。依上因認：被上訴人甲○○於要保時，以言詞告知被保險人鄧庭渝感冒、生
      病就診及住院之事實予上訴人乙○○知悉，於社會現況之必要性觀之，應認上
      訴人乙○○有受領告知之權限，僅因上訴人乙○○認係小事，或為順利取得佣
      金而未於要保書上據實填載，致上訴人南山公司未能知悉，在此有類推適用民
      法第二百二十四條規定之相同法律狀態，而使上訴人南山公司就其使用人即上
      訴人乙○○之過失負同一責任（最高法院八十五年度台上字第一七九號判例可
      供參照）；易言之，上訴人乙○○知悉有關被保險人於本件要保前有感冒生病
      就診住院之情事，視同上訴人南山公司知悉上開情事。
    (四)上訴人南山公司另指陳：上訴人乙○○代被上訴人甲○○填寫系爭要保書，乃
      被上訴人甲○○之代理人，上訴人乙○○未據實填載，被上訴人甲○○應承擔
      代理人之過失云云。惟查被上訴人甲○○僅於要保書上簽名，要保書上其他事
      項均空白，由上訴人乙○○攜回自行填寫，惟上訴人乙○○竟反於被上訴人甲
      ○○之意思，未於要保書上依被上訴人甲○○所述予以填載，自與一般業務員
      應要保人要求依要保人所述內容填載要保書之事實行為，而成為要保人之機關
      有間，在此自難認上訴人乙○○係被上訴人甲○○之代理人或機關。另從風險
      控管之角度觀察，上訴人南山公司乃設立數十年具有相當規模之保險公司，於
      平日教育及考核業務員時，理應強力灌輸業務員不得代投保戶填寫書面詢問事
      項之觀念，並時時向投保戶查詢，復以取銷業務代表佣金之方式，盡杜絕業務
      員為取得佣金不擇手段之實，此種由上訴人南山公司由內部控管書面詢問事項
      必須由投保戶親自或授權他人（必須提出授權書）之方式，顯較上訴人南山公
      司僅於要保書上以小字要求要保人親自填寫，更具效率及實益性。上訴人南山
      公司不為上開風險控管措施，於業務員違反要保人告知內容填載書面詢問事項
      時，要求由要保人承擔業務員不實填載之風險，誠非屬公平。
    (五)又查被上訴人甲○○於八十八年八月六日要保時，被保險人鄧庭渝八月六日以
      前所罹患之疾病為：臉部濕疹、鼻塞、幼兒發燒、呼吸道感染、發燒，急性細
      小支氣管炎併腸胃不適等（詳如前開(二)所述），惟上開疾病均非屬系爭要保書
      第九欄3.、4.項中所列各項應由要保人據實告知之病病範圍，故被上訴人甲○
      ○就要保書3.、4.項所列並無告知被保險人前曾罹患上開疾病之義務可言，併
      此敘明。
    (六)承上說明，被上訴人甲○○於要保時，已以言詞就系爭要保書之1.、2.、6.等
      書面詢問事項告知上訴人南山公司之業務員即上訴人乙○○，視同上訴人南山
      公司業已知悉，被上訴人甲○○並無違反據實告知義務，則被告南山公司於八
      十八年十二月二十一日以要保人即被上訴人甲○○違反據實說明義務為由解除
      契約，即非正當。本件保險契約溯自上訴人南山公司預收第一期保費之八十八
      年八月六日生效，仍合法有效存在，其後被保險人鄧庭渝於保險期間之八十八
      年十月三日因病死亡，為上訴人南山公司應負理賠責任之保險事故發生，從而
      ，本件保險契約之受益人即被上訴人二人基於保險契約之法律關係，訴請上訴
      人南山公司依約給付保險金二百萬元，為有理由，應予准許。
  五、末按保險人應於要保人或被保險人交齊證明文件後，於約定期限內給付賠償金
      額，無約定期限者，應於接到通知後十五日內給付之。保險人因可歸責於自己
      之事由致未在前項規定期限內為給付者，應給付遲延利息年息一分，保險法第
      三十四條第一、二項分別定有明文。本件被上訴人於被保險人鄧庭渝死亡後之
      翌日即八十八年十月四日，即告知上訴人乙○○上情及交付申請理賠之相關文
      件，上訴人乙○○於當日告知及交付相關文件予上訴人南山公司等情，業據上
      訴人乙○○陳述在卷，並為上訴人南山公司所不爭執，堪予採信，則依上開保
      險法第三十四條第一項規定，上訴人南山公司應於接到被上訴人通知後十五日
      內（即八十八年十月十八日，包含當日）給付保險金。惟上訴人南山公司主張
      要保人即被上訴人甲○○有未盡告知義務，主張解除契約，致拒絕為保險金之
      給付，究其原因係有法律上爭議，尚難認上訴人南山公司未為給付保險金有可
      歸責之事由。從而，被上訴人依前開保險法第三十四條第二項規定，請求被上
      訴人給付自八十八年十月十九日起至清償日止按週年利率百分之十計算之利息
      ，尚非有理；惟依民法第二百零三條規定，上訴人南山公司仍應按週年利率百
      分之五計付利息，至於被上訴人請求逾週年利率百分之五計算之利息部分，則
      不應准許。
  六、被上訴人基於保險契約之先位請求為有理由，詳如上述，則渠等所為備位依侵
      權行為規定請求上訴人負連帶損害賠償責任之部分，本院即毋庸再予審酌，附
      此說明。
  七、綜上所述，被上訴人依保險契約之法律關係，請求上訴人南山公司給付保險金
      二百萬元及自八十八年十月十九日起至清償日止按年息百分之五計算之利息，
      為有理由，應予准許；被上訴人逾上開應准許範圍之請求，為無理由，應予駁
      回。原審就超過上開應准許部分，為上訴人南山公司敗訴之判決並為假執行之
      宣告，尚有未洽，上訴人南山公司就此部分指摘原判決不當，求予廢棄改判，
      為有理由。至於上開應准許部分，原審判命上訴人南山公司給付並依被上訴人
      聲請為假執行之宣告，並無違誤，上訴人南山公司就此部分仍執陳詞，指摘原
      判決不當，求予廢棄，為無理由，應駁回其上訴。
  八、本件結論已臻明確，兩造其餘攻擊防禦方法核與結論不生任何影響，爰不再予
      論述。
丙、據上論結：本件上訴為一部有理由，一部無理由，依民事訴訟法第四百五十條、
    第四百四十九條第一項、第七十九條但書、第八十五條第一項，判決如主文。
中      華      民      國    九十二    年      三      月    十  二    日
                                    民事第四庭
                                        審判長法  官  李  瓊  蔭
                                              法  官  張      蘭
                                              法  官  林  金  吾
右正本係照原本作成。
如不服本判決，應於收受送達後二十日內向本院提出上訴書狀，其未表明上訴理由者
，應於提出上訴後二十日內向本院補提理由書狀（均須按他造當事人之人數附繕本）
上訴時應提出委任律師或具有律師資格之人之委任狀；委任有律師資格者，另應附具
律師資格證書及釋明委任人與受任人有民事訴訟法第四百六十六條之一第一項但書或
第二項（詳附註）所定關係之釋明文書影本。
中      華      民      國    九十二    年      三      月    十  二    日
                                              書記官  張  淑  芳
附註：
民事訴訟法第四百六十六條之一（第一項、第二項）：
對於第二審判決上訴，上訴人應委任律師為訴訟代理人。但上訴人或其他法定代理人
具有律師資格者，不在此限。
上訴人之配偶、三親等內之血親、二親等內之姻親，或上訴人為法人、中央或地方機
關時，其所屬專任人員具有律師資格並經法院認為適當者，亦得為第三審訴訟代理人
。


司法院資訊處製作；財團法人民間司法改革基金會備份。
